【裁判字號】    90,上易,1470
【裁判日期】    900628
【裁判案由】    偽造文書
【裁判全文】
臺灣高等法院刑事判決                            九十年度上易字第一四七號
    上  訴  人  臺灣臺北地方法院檢察署檢察官
    被      告  乙○○
右上訴人因被告偽造文書案件，不服臺灣臺北地方法院八十九年度易字第二九０一號
，中華民國九十年三月二十日第一審判決（臺灣臺北地方法院檢察署八十八年度偵續
字第三七一號，聲請簡易判決處刑，經臺灣臺北地方法院簡易庭認不宜以簡易判決處
刑，而移送該院刑事庭適用通常程序判決），提起上訴，本院判決如左：
    主  文
上訴駁回。
    理  由
一、公訴意旨略以：乙○○之夫洪傳暉死亡後，其子洪家和代位繼承取得坐落於臺北
    市○○區○○段一小段三五０、三五０之三、三五六、三五六之二、五八一、五
    八二、五八二之一、五八二之二及同段二小段四一五、四一六地號（嗣因區域調
    整，變更為臺北市○○區○○段，另莒光段二小段四一六地號分割為四一六、四
    一六之一、四一六之二、四一六之三及四一六之四等五筆）土地之應繼分。民國
    七十六年二月十日，乙○○代理當時受禁治產宣告之洪家和，出售上述系爭十四
    筆土地之應繼分予案外人張林素華，且將所有權狀原本及印鑑證明交付張林素華
    。張林素華另於八十五年七月一日，將系爭土地之買受人權利讓與甲○○，並由
    甲○○持有系爭土地所有權狀原本及印鑑證明。嗣甲○○於八十六年七月一日，
    以洪家和為被告，向臺灣臺北地方法院提起所有權移轉登記之訴（該院八十六年
    重訴字第八八二號）以後，因洪家和於八十七年六月二十日死亡，乙○○為辦理
    繼承登記，明知系爭土地所有權狀原本仍在甲○○持有中，竟委由不知情之代書
    黎秀美，於八十七年七月二十三日繕打「權狀正本置於何處，皆無處查詢」不實
    內容之切結書，由乙○○親自蓋具印鑑章後，於八十七年七月二十七日，向臺北
    市建成地政事務所申辦繼承登記，致承辦公務員根據其不實之切結內容，於八十
    七年七月二十九日發文公告，將系爭十四筆土地之原核發權狀十四張作廢。因此
    ，妨害地政機關註銷權狀作業之正確性，及原權狀持有人甲○○得以之為買賣憑
    證之權益。嗣經甲○○告訴偵辦，認乙○○涉犯刑法第二百十四條使公務員登載
    不實罪嫌等情。
二、本案經本院審理結果，認第一審判決對被告乙○○為無罪之諭知，認事用法核無
    不當，應予維持，並引用第一審判決書記載之理由及證據。
三、檢察官循告訴人甲○○之請求，上訴意旨略以：原審將被告所罹之「老年癡呆症
    」與「精神分裂症」混為一談，已有誤認。又被告係在八十八年一月二十九日始
    經醫師診斷為「老年癡呆症」，至於本案為不實申報之八十七年七月二十七日前
    後，並無就診之紀錄，顯見當時並未達於心神喪失之狀態。原審以被告於行為時
    屬心神喪失而不罰，有所違誤云云。
四、按繼承人之有無合法繼承權，與其於辦理繼承登記手續時，有無使用不實資料，
    係屬二不同之事實。如繼承人雖有合法之繼承權，但於辦理繼承登記時，曾使用
    不實資料，該資料並經該管公務員採取，編列於所掌之公文書，此時該資料即已
    成為該公文書之一部，該管公務員僅係以「編列」代替「登載」而已，不得以形
    式上該管公務員並未將該不實資料內容「轉載」於所掌公文書上，即謂並未為不
    實登載，亦不得僅因該繼承人有合法之繼承權，率認「係依法所應為之行為」，
    並不足生損害於公眾或他人（最高法院八十七年度臺上字第四０八一號判決意旨
    參照）。本件被告明知系爭十四筆土地所有權狀十四張，均在告訴人持有中，乃
    竟於八十七年七月二十三日委請代書繕打「權狀正本置於何處，皆無處查詢」不
    實內容之切結書，親自蓋印鑑章後，於同年月二十七日，向臺北市建成地政事務
    所申請辦理繼承登記等情，自足以生損害於地政管理之正確性及告訴人之權益。
    被告有刑法第二百十四條使公務員登載不實之犯行，固可認定屬實。
五、惟查：
（一）被告自八十七年六月十日起，即因老年期及初老年期器質性精神病態，至臺北
      市立忠孝醫院（下稱忠孝醫院）就醫，同年月十七日再前往門診，至同年八月
      十九日即被醫師認定屬中度殘障，其後迄今仍在該醫院看診，至八十八年八月
      二十日，經醫師改認定為重度殘障等情，業據本院向忠孝醫院調取被告病歷查
      對無誤，並有忠孝醫院九十年五月二十二日北市醫歷字第九０六０三六五三０
      ０號函附病歷資料在卷可憑。
（二）被告自八十七年六月十日初次門診，並門診追蹤至今，八十八年一月二十九日
      至同年二月十二日住入精神科病房，當時診斷為老年癡呆症，症狀為失憶、方
      向感差、迷失、行為干擾、不睡、不洗澡，有忠孝醫院醫師陳國顯之精神鑑定
      報告書可憑。臺灣臺北地方法院民事庭據此，於八十八年九月三日，以八十八
      年度禁字第六十五號裁定，宣告被告為禁治產人，已經原審調閱該案卷宗查明
      ，並有該裁定附原審卷可憑。
    從而，原審以被告於檢察官認定為不實申報時間之八十七年七月二十七日，其精
    神狀態，應屬心神喪失之情形，原非無據。檢察官循告訴人之請求，指稱原審誤
    將被告認係精神分裂症，並質疑被告於行為前後，無就診紀錄云云，據以指摘原
    判決不當，為無理由，應予駁回。
六、末查，被告現因心神喪失，經法院宣告為禁治產人，已如前述。且被告經本院受
    命法官傳喚，由其媳婦於九十年五月十五日陪同到院進行調查程序時，發現其在
    庭喃喃自語，不知所云，請其就座時，直稱會跌死，並稱已死亡之「洪家和」在
    其家中做家事等情，業經記明筆錄在卷，顯對外界事務全然缺乏知覺理會及判斷
    作用，而無自由決定意思之能力，為心神喪失人，已堪認定。是被告於審理期日
    ，經本院合法傳喚，雖未到庭，然查其係心神喪失者，又顯有應諭知無罪判決之
    情形，爰不待其到庭逕行判決。
據上論結，應依刑事訴訟法第三百七十三條、第三百六十八條、第三百六十四條、第
二百九十四條第三項，判決如主文。
本案經檢察官謝英民到庭執行職務。
中      華      民      國     九十     年    六      月     二十八     日
                              臺灣高等法院刑事第五庭
                                  審判長法  官  曾  德  水
                                        法  官  趙  功  恆
                                        法  官  林  立  華
右正本證明與原本無異。
不得上訴。
                                        書記官  廖  月  女
中      華      民      國     九十     年    六      月     二十八     日


司法院資訊處製作；財團法人民間司法改革基金會備份。
